臺灣臺南地方法院刑事判決　　　　　　　　　　　　　九十三年度訴字第八一九號
　　公　訴　人　臺灣臺南地方法院檢察署檢察官
　　被　　　告　乙　○
　　　　　　　　丙　○　○
　　　　　　　　戊　○
　　　　　　　　甲　○　○
　　共　　　同
　　選任辯護人　林　華　生
右列被告因違反臺灣地區與大陸地區人民關係條例等案件，經檢察官提起公訴（九十
三年度偵字第一三九八號），本院判決如左：
    主  文
乙○、丙○○、戊○、甲○○均無罪。
    理  由
一、公訴意旨略以：被告乙○、丙○○係父子關係，於民國九十一年間受綽號「阿六
    」（即黃豐正，已死亡）之成年男子利誘稱與大陸地區人民虛偽辦理結婚登記，
    使之得以配偶來臺探親之名義，非法進入臺灣地區，即可分別獲取新臺幣（下同
    ）四萬五千元、五萬元之報酬，竟萌貪念，明知與大陸地區人民戊○、甲○○間
    無結婚之合意，猶與被告戊○、甲○○基於犯意聯絡，於九十一年九月二十四日
    ，至大陸地區分別與戊○及甲○○辦理公證結婚登記而取得福州市民政局核發之
    結婚證明書。並於九十一年十月三十一日，持前開結婚證明書，前往該管戶政事
    務所申請辦理結婚登記，使該戶政事務所不知情之承辦公務員為形式上審核後，
    於職務上所掌之戶籍謄本等公文書上登載乙○及戊○、丙○○與甲○○於九十一
    年九月二十四日結婚之不實事項，足以生損害於公眾對於戶政機關管理戶籍資料
    正確性之信賴，繼而由乙○及丙○○分別填寫負擔戊○及甲○○進入臺灣地區保
    證責任之大陸地區人民進入臺灣地區保證書，連同載有戊○及甲○○為其配偶之
    戶籍謄本持以行使，於九十二年二月十日前某時前往內政部警政署入出境管理局
    ，將前開資料交予承辦公務人員為形式上審核，因而獲該局許可戊○及甲○○進
    入臺灣地區，並取得該局製發之中華民國臺灣地區逐次加簽旅行證，亦足生損害
    於公眾對於前開警政機關掌理入出境管制作業正確性之信賴。因認被告乙○、丙
    ○○、戊○、甲○○四人均共同涉犯違反臺灣地區與大陸地區人民關係條例第十
    五條第一款、第七十九條第一項，刑法第二百十六條、第二百十四條等罪嫌，並
    依牽連犯之規定從一重以違反臺灣地區與大陸地區人民關係條例第七十九條第一
    項之罪嫌處斷等語。
二、按犯罪事實應依證據認定之，無證據不得認定犯罪事實；證據之證明力，由法院
    本於確信自由判斷，但不得違背經驗法則及論理法則，刑事訴訟法第一百五十四
    條第二項、第一百五十五條第一項分別定有明文。又被告之自白，非出於強暴、
    脅迫、利誘、詐欺、疲勞訊問、違法羈押或其他不正之方法，且與事實相符者，
    得為證據；被告或共犯之自白，不得作為有罪判決之唯一證據，仍應調查其他必
    要之證據，以察其是否與事實相符，同法第一百五十六條第一項、第二項亦定有
    明文。而認定犯罪事實所憑之證據，雖不以直接證據為限，間接證據亦包括在內
    ，然無論直接或間接證據，其為訴訟上之證明，須於通常一般之人均不致有所懷
    疑，而得確信其為真實之程度者，始得據之為有罪之認定，倘其證明尚未達到此
    一程度，而有合理之懷疑存在時，即無從為有罪之認定（最高法院七十六年臺上
    字第四九八六號判例參照）。
三、公訴意旨認被告四人共同涉犯上開罪嫌，係以共同被告乙○曾於警訊時自白，證
    人王明和之證述及所製作之查訪報告、被告住處之郵件掛號函件存根等證物為據
    。訊據被告乙○、丙○○固不否認於九十一年九月二十四日在大陸地區分別與大
    陸地區人民戊○、甲○○結婚，據以向轄區之戶政機關辦理結婚登記，及向內政
    部警政署入出境管理局取得被告戊○、甲○○之中華民國臺灣地區逐次加簽旅行
    證，並使被告戊○、甲○○入境來臺之事實，惟均堅詞否認有何不法犯行，俱辯
    稱乃真結婚，確實共同居住等語。
四、經查：
  (一)被告乙○、丙○○分別與其大陸配偶戊○、甲○○間之婚姻具備形式暨實質要件
    ，並向臺南縣新市鄉戶政事務所辦理結婚登記，向內政部警政署入出境管理局辦
    理取得被告戊○、甲○○之中華民國臺灣地區逐次加簽旅行證，被告戊○、甲○
    ○現已入境在臺居住等情，除據被告四人坦白承認外，復有臺南縣新市鄉戶政事
    務所函附之被告乙○與戊○、丙○○與甲○○之結婚申請登記書、結婚公證書影
    本二份（見偵查卷第八頁至第十四頁）及結婚證書、中華民國臺灣地區逐次加簽
    旅行證影本各二份、戶籍謄本一份（見警卷第二十頁至第二四頁，本院卷第十九
    、二十頁）附卷可稽。既被告四人具備結婚之形式及實質要件，是本案所應審究
    者，即為被告四人結婚時是否為假結婚而無結婚之真意。
  (二)被告乙○於警詢之自白部分：
    1.被告乙○雖於九十三年一月五日、一月八日自白其與被告戊○係以五萬元之代
      價從事假結婚，並指稱被告丙○○與甲○○係以四萬五千元之代價為假結婚，
      被告戊○與甲○○入境後就被不詳人士載走，去哪裡不清楚等語（見警卷第二
      頁至第四頁）。惟於其後檢察官於九十三年五月二十五日具體詢問自白內容時
      即否認警詢筆錄自白之真實性（見偵查卷第四四頁），並於本院為警詢自白非
      具真實性之抗辯（見本院卷第五十頁）【另九十三年三月九日、三十日偵查中
      ，檢察官僅訊問「警詢是否實在？」「之前偵訊所言實在否？」，被告乙○均
      答「實在」（見偵查卷第十八、二八頁），惟上開對於被告乙○之訊問並非針
      對本案具體個別問題進行詢問，且由訊問筆錄內容亦無法認定有提示警詢筆錄
      或告以要旨予被告乙○之情形存在，自不能認為被告乙○在上開二次偵查中所
      言即屬自白，併此敘明】。
    2.按刑事訴訟法第四十三條之一第二項前段規定，司法警察對犯罪嫌疑人詢問筆
      錄之製作，應由行詢問以外之人為之，旨在於建立詢問筆錄之公信力，並擔保
      詢問程序之合法正當。查臺南縣警察局善化分局潭頂派出所於九十三年一月五
      日對於被告乙○所製作之訊問筆錄，依卷證資料乃由警員王明和詢問，警員潘
      永信紀錄（見警卷第三頁背面），惟證人即警詢筆錄中詢問被告之員警王明和
      於證稱：「上開筆錄乃其一人製作與詢問」（見本院卷第一○一頁）；且就筆
      錄製作內容部分，證人另證稱：「被告乙○曾稱被告戊○、甲○○他們偶而會
      回來，有留手機，有事可聯絡他們」，惟上開筆錄亦未記載（見本院卷第一一
      一頁）。而九十三年一月四日乃被告乙○報案稱被告戊○、甲○○離家出走，
      但上開警詢筆錄竟記載「被告戊○與甲○○入境後就被不詳人士載走，去哪裡
      不清楚」等語（見警卷第三頁，本院卷第一一一頁），果如警詢筆錄記載被告
      戊○、甲○○於九十二年二月十日入境後即被不明人士接走下落不明，何以被
      告乙○又於九十三年一月四日報稱被告戊○、甲○○自家中離家出走？又何以
      九十三年一月八日又在被告乙○家中發現所謂自入境後已下落不明被告戊○、
      甲○○（詳後述）？而被告乙○就筆錄之製作另陳稱：「我沒有唸書不識字，
      對於筆錄內容並不了解，是警察說要到警局做筆錄，所以我就去了，我在警局
      說我是假結婚是因為我自己這麼老了，還去大陸結婚，我覺得很不好意思，怕
      警察笑我，所以才說是假結婚。」等語（見本院卷第一一二、一二三、一三九
      頁），且被告丙○○、戊○、甲○○亦始終否認有假結婚之情事。
    3.而有關結婚費用部分被告乙○則陳稱：「我有向警察說我當時是用全套吃、住
      、聘金新臺幣三十六萬元包給『阿六』，原本說十六天可以回來，但是『阿六
      』拖到二十八天才回來，之後我向『阿六』抱怨，就要『阿六』把一部分的錢
      退給我，所以才有退款九萬五千元的事」等語（見偵查卷第十八頁，本院卷第
      二五、一三九頁），而被告乙○、丙○○確實在九十二年八月三十一日出境，
      同年九月二十八日入境，合計共二十八天，有國人入出境端末查詢報表二份在
      卷可憑（見警卷第三一、三二頁），此亦與警詢筆錄之記載不同。
    4.綜上，被告乙○上開警詢筆錄無論在形式合法性及真實性上均有可疑，且與其
      餘共同被告所為陳述不一，又與被告乙○其後在偵查及本院訊問時所為陳述不
      同，上開警詢筆錄是否可認為被告乙○之真實自白，能否認有補強證據足以擔
      保警詢筆錄與事實相符，顯有可疑，此屬證據能力之範圍，非同證明力可由法
      院依自由心證判斷，故無法依被告乙○上開警詢筆錄之記載，遽而推論被告乙
      ○與戊○二人無結婚之真意，而為不利於被告乙○、戊○之認定。而被告乙○
      另於上開筆錄指稱被告丙○○與甲○○二人乃假結婚乙節，乃審判外之陳述，
      且經被告乙○事後否認，亦與被告丙○○與甲○○所為陳述不符，同不能作為
      不利於被告丙○○、甲○○之認定。
  (三)公訴意旨雖以證人王明和之證述及查訪報告暨郵件掛號函件存根及其他證據作為
    不利被告四人之認定，惟查：
    1.證人即臺南縣警察局善化分局潭頂派出所警員王明和證稱：「我從九十二年十
      月開始在臺南縣善化分局潭頂派出所任職，在第三警勤區負責巡邏值班及戶口
      查察」、「我是於九十三年一月八日在臺南縣新市鄉大營一八五號查獲戊○、
      甲○○」、「查訪時間有時是白天，有時是晚上，從查訪報告看不出來實際時
      間，每次大約三到五分鐘，有時候胡清煌在家，我就和胡清煌聊天，時間較久
      」、「我在查訪時如果未遇到甲○○、戊○，並沒有交代當時在屋內的人，說
      明下次要查訪時間，並請他們預先通知甲○○戊○在場，我是有問胡清煌，但
      胡清煌說他父親乙○和丙○○的事情他不管」、「我是為了符合查獲協尋人口
      結案的條件，叫乙○在九十三年一月八日聯絡戊○、甲○○後，我去乙○一八
      八號的家中，再叫戊○、甲○○從一八八號出來到隔壁的一八五號，並在查訪
      紀錄中記載在一八五號查獲」等語（見本院卷第九六、九七、一○二、一○七
      頁、第一一○頁至第一一三頁）。故證人王明和前後矛盾之證詞，顯有瑕疵，
      且證人王明和係於被告婚後半年之九十二年十月始到職，其並不知悉被告四人
      婚後實際生活情形，亦不可能知悉被告四人當時結婚時是否確有結婚之真意，
      尚不能僅因證人王明和片面短暫之查訪內容，遽認被告四人乃為假結婚。因此
      證人王明和之供述證據，尚無法直接採為不利於被告四人之認定。
    2.公訴意旨雖另以證人王明和及其所製作之查訪報告、暫住人口卡片、乙○住處
      簡圖、蒐證照片四張（見偵查卷第三三頁至第三八頁，惟不包括第三十九頁無
      證據能力進入浴室內所拍攝之照片二張），用以證明被告四人並無同居事實，
      自非真結婚等情。然查：上開非供述證據及證人王明和於本院審理時所為前開
      證詞，雖可證明證人王明和確實每次均有實地查訪並做成紀錄，但訪查時間短
      暫而片段，且均在屋外實施，並無法證明被告於住處內究竟有否實際共同生活
      。經本院受命法官於九十三年九月十四日準備程序期日，無預警告知被告四人
      及其選任辯護人當日將至被告住處及冷飲店租賃處進行勘驗、搜索，依勘驗所
      見結果，雖被告住處屋外如同警員蒐證照片所攝，並無女用衣物，但浴室內有
      多支經使用之牙刷、歐蕾牌洗面乳；被告丙○○房間內有懸掛被告甲○○之衣
      物，部分衣物其上並積有灰塵；被告乙○房間內有被告戊○使用之ＤＨＣ牌化
      妝品、髮雕及女用髮夾，並掛有被告戊○衣服，其內並有被告戊○之女用內衣
      ，另在房內堆積灰塵之旅行箱內有被告戊○、甲○○之冬季衣物及結婚公證書
      正本，床鋪底下有被告戊○、甲○○之鞋子，冰箱內則有已拆封被告戊○使用
      之面膜；冷飲店租賃處則確實有在營業，被告乙○兒子胡明輝當時在現場看店
      ，出租人己○○亦在現場，此有搜索筆錄二份、勘驗筆錄一份、勘驗期日所攝
      光碟一片、現場照片二十張在卷可稽（見本院卷第五八頁至第六八頁）。而證
      人即冷飲店出租人己○○證稱：「我大約是在九十二年年初認識戊○，快一年
      多了，店面是乙○在九十三年六月五日向我租的，租金均有按時給付，冷飲店
      有在營業，是由乙○、戊○及胡明輝一起經營，我比較少看到甲○○，但是戊
      ○幾乎每天都在這裡」等語（見本院卷第一一四頁至第一一八頁），另有租賃
      契約書影本一份及照片一張在卷可憑（見本院卷第三九頁至第四一頁）。故公
      訴意旨雖以上開被告四人並無實際同居生活之間接證據，用以證明被告四人並
      無結婚真意，惟經本院實際勘驗結果及前揭證據資料，被告四人仍有共同生活
      之事實，自不能以於被告屋外所拍攝照片及警員短暫片面查訪之間接證據，認
      定被告四人即無結婚之真意。
    3.又郵件掛號函件存根（見偵查卷第四九頁至第五十頁）雖均由胡清煌所受領，
      然揆諸一般常情，在外工作之人無法親自受領掛號郵件，實乃平凡，此由被告
      乙○亦設籍該處並上址居住，但並未親自領取掛號郵件，即可得知，自無法以
      上開證據證明被告戊○、甲○○並未在被告乙○住處居住生活。而被告丙○○
      固未能在偵查中認出被告甲○○之相片，惟依卷附之被告甲○○照片，並未睜
      眼，拍攝時之真實度有限（見警卷第三四頁），且上開照片之被告甲○○亦未
      於本院開庭時始終配戴眼鏡；另被告丙○○有幻聽、被迫害妄想、自言自語、
      自笑及思考自閉之精神病症狀，情緒尚稱穩定，但對於簡單問題仍可回答，於
      九十三年五月二十五日偵訊當日時仍在行政院衛生署臺南醫院住院治療中，此
      有中度精神障礙殘障手冊影本一份、該院診斷證明書三份、該院函覆被告丙○
      ○之病況一份可憑（見警卷第十八、十九頁，偵查卷第二十、二三、二四頁）
      ，既被告丙○○因精神疾病狀況時好時壞，其判斷物件能力與一般常人不同，
      其於偵查時對於拍攝不佳被告甲○○之相片無法指認，實可理解，自不能以此
      作為不利於被告丙○○及甲○○之認定。又被告乙○確實向警員報案被告甲○
      ○為失蹤人口，經本院訊問被告甲○○，其表示偶而會與公公乙○吵架，心情
      不好會離家出走，有時會到醫院看被告丙○○，有時則四處逛逛等語（見本院
      卷第一三六、一三七頁），因此被告甲○○甚或戊○縱有離家數日未歸情形，
      此乃個人因家庭生活發生齟齬時，所產生之不同面對方式，自不能以短暫離家
      出走數日即認定無共同生活之事實，更無從由此推論出結婚時毫無結婚真意。
五、綜前所述，當認被告四人所辯乃基於真意結婚乙節，當屬可信，而依檢察官起訴
    之犯罪事實，所提出之證據及實質舉證之結果，尚無法證明被告四人當時內心並
    無結婚之真意，亦無法由其他證據可資證明被告四人嗣後並無共同生活之事實，
    而推論締結婚姻之時實無結婚之真意，尚無從說服本院以形成被告四人有罪之心
    證。此外，復查無其他確切之證據足證被告犯罪，基於無罪推定原則，被告乙○
    、丙○○、戊○、甲○○被訴共同涉犯違反臺灣地區與大陸地區人民關係條例第
    十五條第一款、第七十九條第一項、刑法第二百十六條、第二百十四條等罪嫌，
    即屬不能證明，自應諭知被告四人為無罪之判決。
據上論斷，應依刑事訴訟法第三百零一條第一項前段，判決如主文。
本案經檢察官丁○○到庭執行職務。
中      華      民      國      九十三      年     十     月    十九    日
                              臺灣臺南地方法院刑事第四庭
                                    審判長  法  官   張瑛宗
                                            法  官   周紹武
                                            法  官   李東柏
右正本證明與原本無異。
如不服本判決，應於判決送達後十日內向本院提出上訴狀( 應附繕本 )。
                                            書記官   李國敬
中      華      民      國      九十三      年     十     月    十九    日
